【裁判字號】    94,訴,1867
【裁判日期】    951031
【裁判案由】    清償債務
【裁判全文】
臺灣板橋地方法院民事判決              94年度訴字第1867號
原      告  甲○○
                        之二
            丙○○
                        之三
被      告  乙○○
訴訟代理人  朱正剛律師
上列當事人間請求清償債務事件，經本院於民國95年10月26日言
詞辯論終結，判決如下：
    主  文
被告應給付原告新台幣貳佰壹拾萬壹仟元，及自民國九十四年十
一月十六日起至清償日止按年息百分之五計算之利息。
訴訟費用由被告負擔。
本判決於原告以新台幣陸拾參萬元供擔保後，得假執行；但被告
如以新台幣貳佰壹拾萬壹仟元預供擔保後，得免假執行。
    事實及理由
一、按訴狀送達後，原告不得將原訴變更或追加他訴，但擴張或
    減縮應受判決事項之聲明者，不在此限，民事訴訟法第255
    條第1 項第2 款定有明文。查原告提起本件訴訟，據其於94
    年8 月23日所提出之支付命令聲請狀所載，係請求被告給付
    新台幣（下同）136 萬7 千元，及自支付命令送達翌日起至
    清償日止按年息6%計算之利息，雖原告於95年6 月27日擴張
    與減縮聲明，請求被告給付210 萬1 千元，及自民國94年11
    月16日起至清償日止按年息5%計算之利息，惟與前揭規定相
    符，應予准許，合先敘明。
二、原告起訴主張：
  (一)緣原告甲○○、丙○○與被告乙○○於民國94年4 月22日協
    議由被告乙○○給付新台幣（下同）270 萬元予原告，付款
    方式係以現金150 萬元給付，另120 萬元分6 期，以發票日
    分別為94年6 月15日、7 月15日、8 月15日、9 月15日、10
    月15日、11月15日，票面金額均為18萬3,500 元之支票支付
    。但被告現金部分僅給付50萬元，另100 萬元則係以德寶機
    械有限公司簽發，發票日為94年5 月15日之支票支付，惟被
    告到期請求付款卻遭退票，故被告現金部分尚應給付100 萬
    元。且依約被告應於94年6 月15日、7 月15日、8 月15日、
    9 月15日、10月15日、11月15日各支付18萬3,500 元，共計
    為110 萬1 千元，被告亦分文未付。則被告總計積欠原告21
    0 萬1 千元，被告迭經原告催索，均置之不理。
  (二)為此，依據協議書之法律關係，請求被告給付原告210 萬1
    千元，及自94年11月16日（即最後發票日之翌日）起至清償
    日止按年息5%計算之利息。
二、被告則抗辯：
  (一)訴外人德寶機械有限公司（以下簡稱德寶公司）及被告（亦
    為德寶公司之法定代理人），原擬與原告等2 人，就德寶公
    司之資產、股權買賣等事宜，簽訂買賣合約，並於94年4 月
    22日就買賣原則達成初步共識，雙方乃記載成書面，惟因當
    日時間已晚，雙方乃約定擇日另赴律師事務所簽訂正式合約
    ，原告等要求德寶公司先簽發支票予原告，被告為表簽訂正
    式合約之誠意，乃依原告之要求簽發系爭支票予原告，惟其
    後原告對於律師所擬之協議書並不同意，是雙方並未簽訂協
    議書，兩造間既無任何協議，被告對原告即無負任何債務，
    原告等依據雙方初步共識之記錄主張被告清償債務，即屬無
    據。
  (二)退步言，縱認兩造間訂有協議，然被告交付德寶公司為發票
    人之2 紙票據予原告受領時，原告承諾必須於94年4 月25日
    前簽認退股同意書予被告，否則，協議書即無效，然原告等
    2 人並未於94年4 月25日簽認退股同意書，是兩造間之協議
    書因條件成就而解除，被告對原告即無負任何債務，原告等
    依據協議書主張被告清償債務，亦屬無據。
  (三)原告提出之協議書之當事人雖記載為乙○○、甲○○與丙○○，然觀其內容，其真意係以被告、德寶公司、甲○○與丙○○等4 人為當事人，蓋協議書第2 至7 條均係有關德寶公
    司得利等4 人為當事人，蓋協議書第2 至7 條均係有關德寶
    公司資產之處分，或德寶公司債務擔保之事，如非以德寶公
    司為當事人，如何可能有效處分或處理？顯見協議書之當事
    人為被告外，尚有德寶公司。是以被告與德寶公司俱為契約
    之一方，應履行同一契約上義務，訴訟標的對被告與德寶公
    司必須合一確定，為必要共同訴訟，原告僅對被告起訴，其
    起訴顯不合法。
  (四)再者，依三峽分局鶯歌鎮分駐所報案紀錄，及台灣板橋地方
    法院檢察署檢察官95年偵字第4687、13950 號不起訴處分書
    ，可知原告確認94年5 月5 日時將兩造位於鶯歌鎮○○路55
    之5 號工廠，私自更換門鎖，並阻止被告進入，直至被告報
    警並找鎖匠開鎖後方得進入，原告此等阻止被告自由使用工
    廠之行為，自係構成違反協議書第5 條之約定，因此，被告
    自得拒絕繼續履行該協議書。
  (五)為此，請求駁回原告之訴及假執行之聲明，並陳明如受不利
    判決，願供擔保請准宣告免假執行。
三、兩造不爭執之事實：
  (一)兩造於94年4 月22日於協議書上簽名，協議書第1 條記載，
    乙○○同意以現金270 萬元退予甲○○與丙○○，第8 條記
    載，付款方式：(1)先以現金150 萬元支付，(2)另120 萬元，
    分6 期以94年6 月15日、7 月15日、8 月15日、9 月15日、
    10月15日、11月15日共6 張期票，每期每張20萬元整但（應
    扣除廠房分攤租金費用1 萬6,500 元），實際上開立支票每
    張為18萬3, 500元（共6 張票據）。
  (二)被告就協議書約定應以現金給付部分，僅支付50萬元（以德
    寶公司於94年4 月22當日簽發，票面金額50萬元之支票支付
    ），其餘100 萬元以德寶公司簽發發票日為94年5 月15日，
    票面金額為100 萬元之支票支付，另120 萬元依系爭協議書
    記庫應以發票日分別為94年6 月15日、7 月15日、8 月15日
    、9 月15日、10月15日、11月15日，票面金額均為18萬3,50
    0 元之支票支付，被告並未交付任何支票予原告。嗣於94年
    5 月15日上開票面金額100 萬元之支票1 紙發票日屆至，經
    原告提示不獲兌現。
四、本件爭點與本院之判斷：
  (一)兩造於94年4月22日簽訂之協議書是否有效成立：
  按「預約係約定將來訂立一定契約（本約）之契約。倘將來
    係依所訂之契約履行而無須另訂本約者，縱名為預約，仍非
    預約。本件兩造所訂契約，雖名為「土地買賣預約書」，但
    除買賣坪數、價金、繳納價款、移轉登記期限等均經明確約
    定，非但並無將來訂立買賣本約之約定，且自第三條以下，
    均為雙方照所訂契約履行之約定，自屬本約而非預約。」最
    高法院64年台上字第1567號判例著有明文。
  經查系爭協議書第1 條記載，被告同意以現金270 萬元退予
    原告，第2 條至第7 條記載，德寶公司之哪些資產零件應歸
    原告取得，原告繼續利用德寶公司之廠房，與原告為德寶公
    司擔保之註銷事宜，第8 條記載被告之付款方式，第9 條記
    載被告履行第1 條至第8 條之條款後，被告應無條件交付德
    寶公司予被告。則系爭協議書並非約定將來訂立一定契約（
    即本約）之契約，且兩造無須另訂本約亦得依系爭協議書履
    行，故系爭協議書自屬本約而非預約。再者，被告於94年4
    月22日簽訂系爭協議書當日，交付德寶公司於同日簽發，票
    面金額50 萬 元之即期支付1 紙予原告，苟被告簽訂系爭協
    議書之真意係欲另擇他日訂立正式契約，衡情斷無於正式契
    約尚未簽訂之前，即依系爭協議書之約定履行義務之理。則
    系爭協議書係屬合法有效成立之本約，至為明確。
  被告雖抗辯：兩造雖於94年4 月22日就買賣原則達成初步共
    識，並記載成書面，惟因當日時間已晚，乃約定擇日另赴律
    師事務所簽訂正式合約，原告等要求德寶公司先簽發支票予
    原告，被告為表簽訂正式合約之誠意，乃依原告之要求簽發
    系爭支票予原告，惟其後原告對於律師所擬之協議書並不同
    意，是兩造並未簽訂協議書，兩造間既無任何協議，被告對
    原告即無負任何債務云云。惟查原告僅於另案自認兩造有口
    頭約定擇日簽訂退股同意書（詳被證六），否認曾與被告約
    定另行訂立正式合約，而被告就兩造有另行訂立正式合約之
    約定，並未舉證以實其說，且系爭協議書係屬本約，兩造已
    得依協議書條款履約，衡情並無另訂立正式合約之必要，核
    被告此部分之抗辯，已難採信。況兩造苟有另行訂立正式契
    約之約定，該另行訂立正式契約之約定係屬預約，原告僅負
    依預約與被告搓商另行訂立正式契約之義務，於兩造搓商另
    行簽訂正式合約之場合，如當事人一方欲變更系爭協議書之
    權利義務關係，或將系爭協議書所未約定之事項納入另行訂
    立正式合約之範圍，自應得他方之同意，如他方同意，則另
    行簽訂正式之合約有變更系爭協議書內容之效力，如他方不
    予同意，則兩造既未另行訂立正式合約，即無法變更系爭協
    議書之權利義務，系爭協議書亦不因正式契約無法訂立而失
    其效力。復查被告所提出之正式合約，於第1 條加入各方確
    認以下諸事實條款，此為系爭協議書所無之內容，亦與系爭
    協議書之履行無涉；於第11條記載，各方對移轉出資額或其
    他名義之產資，皆應配合提供各項必要之文件資料，不得藉
    故拖延，如應配合而拒不履行，經其他任一方書面催告而仍
    不履行時，即給付未違約之他方懲罰性違約金30萬元，係增
    加系爭協議書所無之違約金條款，則兩造無法另行訂立正式
    契約，係被告欲片面變更系爭協議書之效力，兩造無法另行
    訂立正式契約，顯係可歸責於被告，衡諸誠信原則，自難認
    被告得因可歸責於己之事由，而可使兩造簽訂系爭協議書失
    其效力。
  (二)原告有無承諾於94年4月25日前簽認退股同意書予被告：
    被告雖抗辯：其於94年4 月22日交付德寶公司簽發，票面金
    額分別為50萬元、100 萬元之支票2 紙予原告，原告乃於記
    載「甲○○、丙○○同意於4/25前簽認退股同意書予乙○○
    方可提領兌現，否則協議無效，應退還支票」之票據簽收單
    上簽名，系爭協議書縱令有效成立，亦應解除條件成就而解
    除云云，並提出票面簽收證明1 件為證。惟查「甲○○、丙○○同意於4/25前簽認退股同意書予乙○○方可提領兌現，
    否則協議無效，應退還支票」等文句，係記載於上開票據簽
    收證明原告甲○○、丙○○簽名之後，有可能係原告甲○○
    、丙○○簽名後經他人補充記載，是從上開文句與簽名之記
    載形式，無法認定原告甲○○、丙○○就渠等簽名後所記載
    之文句內容有同意之意思表示。況兩造於94年4 月22日所簽
    訂之協議書第9 條記載：「乙○○應履行前述1 至8 項條款
    清楚無誤後，甲○○與丙○○亦應無條件交付德寶機械有限
    公司給予乙○○，並不再有任何權利之追訴權。」觀諸上揭
    文義，原告應將德寶機械有限公司給予被告，及簽署退股同
    意書予被告之期日，應係被告已履行協議書1 至8 項條款所
    約定之義務之後，茍原告須於94年4 月25日前簽認退股同意
    書予被告，即與協議書約定之內容不符，衡諸常情，原告自
    無同意於94年4 月25日前簽認退股同意書之理。核被告此部
    分之抗辯，顯屬無據，不足採信。
  (三)原告對於被告提起本件訴訟，有無當事人不適格情事：
  按數人負同一債務或有同一債權，而其給付可分者，除法律
    另有規定或契約另有訂定外，應各平均分擔或分受之；其給
    付本不可分而變為可分者亦同，民法271 條定有明文。
  被告雖抗辯：德寶公司亦為系爭協議書之當事人，蓋協議書
    第2至7條均係有關德寶公司資產之處分，或德寶公司債務擔
    保之事宜，如非以德寶公司為當事人，如何可能有效處分或
    處理？故訴訟標的對於被告與德寶公司必須合一確定，為必
    要共同訴訟，原告僅對被告提起本件訴訟，當事人不適格云
    云。惟查系爭協議書僅由兩造簽名，未經德寶公司簽名，德
    寶公司並非系爭協議書之當事人，至為明確，原告提起本件
    訴訟並無當事人不適格情事。又系爭協議書之法律性質為債
    權契約，不以契約當事人對於約定事項有處分權為必要，除
    非客觀上任何人均不能取得該處分權，否則，當事人簽約後
    有無就約定事項取得處分權，僅涉及是否給付不能問題，核
    與契約是否有效成立無涉，被告抗辯原告起訴有當事人不適
    格情事，自屬無據。再者，縱認德寶公司為系爭協議書之當
    事人，因當事人並未於協議書約定本件給付為不可分，無論
    認德寶公司應與被告負連帶責任，或應與被告負共同清償責
    任，均無一同起訴或一同被訴之必要，其法律性質並非必要
    共同訴訟，原告僅對被告起訴並不生當事人不適格問題，核
    被告此部分之抗辯，乖離法理，洵無可採。
  (四)原告有無違反協議書第5 條之約定：
    被告雖抗辯：原告於94年5 月5 日將兩造位於鶯歌鎮○○路
    55之5 號工廠，私自更換門鎖，並阻止被告進入，直至被告
    報警並找鎖匠開鎖後方得進入，原告此等阻止被告自由使用
    工廠之行為，自係構成違反協議書第5 條之約定，被告自得
    拒絕繼續履行該協議書云云，並提出三峽分局鶯歌鎮分駐所
    報案紀錄，及台灣板橋地方法院檢察署檢察官95年偵字第46
    87、13950 號不起訴處分書各1 件為證。惟查上開不起訴處
    分書係以原告等涉犯業務侵占罪嫌為偵查內容，偵查結果則
    認原告等涉案部分係公司經營權爭奪之民事糾紛，原告等主
    觀上顯無侵占之犯意，難認原告等有何侵占犯行，而為不起
    訴處分，並未認定原告等有私自更換門鎖不讓被告進行之情
    事，因此，僅憑上開報案記錄與不起訴處分書，並不足以認
    定原告有違反協議書第5 條約定之情事。
  (五)綜上所述，被告依據兩造於94年4 月22日所簽訂之協議書須
    於94年11月15日共給付原告210 萬1 千元（計算式：000000
    0+183500*6＝0000000）， 且被告復未能舉證證明系爭協議
    書有無效，或原告有違反系爭協議書約定之情事，原告自得
    依據協議書之法律關係，請求被告給付210 萬1 千元及自94
    年11月16日起至清償日止按年息5%計算之利息。
五、從而，原告依據協議書之法律關係，請求被告給付210 萬元
    1 千及自94年11月16日（即被告應給付支票最後發票日之翌
    日）起至清償日止按年息5%計算之利息，為有理由，應予准
    許。又兩造均陳明願供擔保請准宣告假執行與免假執行，經
    核均無不合，爰分別酌定相當之擔保金額，准許之。
六、結論：原告之訴為有理由，依民事訴訟法第78條、第390 條
    第2 項、第392 條第2 項，判決如主文。
中    華    民    國    95    年    10    月    31    日
                  民事第三庭    法  官  何君豪
以上正本係照原本作成
如對本判決上訴，須於判決送達後20日內向本院提出上訴狀
中    華    民    國    95    年    10    月    31    日
                                書記官  蕭興南


司法院資訊處製作；財團法人民間司法改革基金會備份。
